臺灣高等法院高雄分院刑事判決　　　　 96年度上訴字第789號
上　訴　人　臺灣屏東地方法院檢察署檢察官
被　　　告　甲○○
　　　　　　　　　　（現另案於臺灣屏東看守所）
上列上訴人因被告違反毒品危害防制條例案件，不服臺灣屏東地
方法院96年度訴字第55號中華民國96年2 月8 日第一審判決（起
訴案號：臺灣屏東地方法院檢察署95年度毒偵字第2027號），提
起上訴，本院判決如下：
    主  文
原判決撤銷，發回臺灣屏東地方法院。
    理  由
一、公訴意旨略以：被告甲○○前因施用第二級毒品甲基安非他
    命案件，經裁定停止強制戒治付保護管束期滿後，由臺灣屏
    東地方法院檢察署檢察官於民國90年9 月25日，以90年度戒
    毒偵字第323 號為不起訴處分確定，復因施用第一級毒品案
    件，由該署檢察官以92年毒偵字第1878號提起公訴，經臺灣
    高等法院高雄分院以93年上訴字第426 號判處有期徒刑10月
    確定，於94年7 月12日執行完畢，又因施用第一級毒品案件
    ，經臺灣屏東地方法院檢察署檢察官以95年度毒偵字第1378
    號提起公訴，現在法院審理中。詎其猶不思悔改，復基於施
    用第一級毒品之犯意，於95年10月9 日14時50分（採尿時間
    ）回溯72小時內之不詳時間，在其位於屏東縣萬丹鄉○○村
    ○○路1312巷16號之住處內，施用第一級毒品海洛因。嗣於
    95年10月9 日，被告甲○○因另涉竊盜案件為警方查獲，經
    其同意採集尿液，送驗結果呈嗎啡及可待因陽性反應，始知
    悉上情。因認被告甲○○涉犯毒品危害防制條例第10條第1
    項之施用第一級毒品罪罪嫌云云。
二、按被告行為後，刑法第56條連續犯之規定，業於94年1 月7
    日修正公布刪除，並於95年7 月1 日施行，則被告於新法修
    正施行後之犯行，因修正後之刑法已刪除連續犯之規定，自
    應適用新法分別予以論罪，然後再與前開於新法施行前所犯
    之連續犯行，全部併合處罰（最高法院95年第8 次刑事庭會
    議決議參照），不得與其在刑法第56條修正前所犯之施用毒
    品事實，成立連續或集合犯之關係（95年12月13日台灣高等
    法院暨所屬法院95年法律座談會可參照）。
三、經查：
（一）被告甲○○於95年8 月16日14時許，在屏東縣萬丹鄉廈南
      村下蚶土地公廟處，以注射針筒施打血管之方式，施用第
      一級毒品海洛因1 次，所涉毒品危害防制條例第10條第1
      項之施用第一級毒品罪嫌，業經臺灣屏東地方法院檢察署
      檢察官以95年度毒偵字第1378號提起公訴，並由臺灣屏東
      地方法院於95年12月8 日以95年度訴字第1038號判處有期
      徒刑1 年8 月，經本院於96年3 月15日以96年度上訴字第
      355 號判決上訴駁回，尚未確定，有臺灣高等法院被告前
      案紀錄表1 紙、該案判決各1 份附卷可參。
（二）本件被告於新法施行後之95年10月9 日14時50分往前回溯
      72小時內某時，在其位於屏東縣萬丹鄉○○村○○路1312
      巷16號之住處內，施用一次第一級毒品海洛因1 次，嗣於
      95年10月9 日，因其另涉犯竊盜案件為警查獲，警方經其
      同意，送驗結果呈嗎啡陽性反應，因修正後之刑法已刪除
      連續犯之規定，且被告先後2 次犯行被查獲時間相距將近
      2 個月，並無證據證明該施用第一級毒品之犯行間有何時
      間上之密接性，其非集合犯已屬顯然。再者，被告各次施
      用毒品之行為，縱認有其時間上之密接性，然無論依社會
      通念或物理性質觀之，均非無法分割，仍係可分之數行為
      。施用毒品之行為，固常有因成癮及毒品依賴而反覆為之
      之情形，惟此類型之犯罪是否另以單獨一罪之方式規範之
      ，乃應否另行立法之問題。申言之，犯罪行為是否為「集
      合犯」之一罪，係由法定犯罪構成要件內容觀察論斷，與
      該犯罪行為於生活經驗上是否通常具有反覆性、常習性或
      成癮性並不相涉。某犯罪在生活經驗上是否通常具有反覆
      性、常習性、職業性或成癮性而應獨立成為另一犯罪構成
      要件類型，以刑法為一次評價，論以一罪，乃立法評價的
      問題。法院於具體案件之審判，自不得脫離法定犯罪構成
      要件要素之規範，而逕將生活經驗上通常具有反覆性、常
      習性、職業性或成癮性之多次犯罪行為，論以集合犯之一
      罪。準此，現行毒品危害防制條例第10條第1 項之規定，
      係以「施用」毒品為犯罪構成要件，而非以反覆施用毒品
      成癮為構成要件，故無論是否反覆施用毒品成癮，均有該
      條項之適用，其罪數仍應以被告之施用行為數為判斷基準
      。自不得因施用毒品者常有反覆施用而成癮之情形，即逕
      將此條項之犯罪構成要件解為係針對反覆施用毒品成癮者
      而為之規定，而謂施用毒品成癮者反覆所為之數次施用毒
      品行為係常習犯之包括一罪，而認本條項係集合犯之規定
      ，犯之者雖反覆多次為之，仍應一次評價而論以一罪。況
      海洛因毒品固有成癮性，然施用者並非必然已成癮，亦非
      必然反覆密集施用，若將毒品危害防制條例第10條第1 項
      解為習慣犯或成癮犯之規定，則施用毒品頻率不高而未成
      癮者，即不該當此犯罪構成要件，而無適用此條項之餘地
      ，此解釋之不當已甚顯然。再者，施用毒品成癮者與偶有
      施用行為者之可罰性顯不相同，一體適用毒品危害防制條
      例第10條第1 項之規定，法定刑度完全相同亦非妥適，且
      未反覆實施成癮者依數罪併罰之規定分論併罰，反覆實施
      成癮者論以實質一罪，其矛盾猶為顯然。綜此，毒品危害
      防制條例10條第1 項既非集合犯之規定，自應以被告施用
      毒品之次數，定其犯罪行為數，自無成立集合犯之可言。
四、原判決未予詳查，遽以本件檢察官起訴的犯罪事實，與前開
    案件具有集合犯之實質上一罪，依審判不可分原則，該案判
    決之效力，應及於全部犯罪事實，而不經言詞辯論，逕為諭
    知不受理之判決，尚有未洽。公訴人上訴意旨，執此指摘原
    判決不當，為有理由，自應由本院將原判決撤銷，發回原審
    法院另為適當之判決，並不經言詞辯論為之。
據上論斷，應依刑事訴訟法第369 條第1 項但書、第364 條、第
372 條，判決如主文。
中　　華　　民　　國　　96　　年　　4 　　月　　18　　日
                  刑事第二庭  審判長法  官  林正雄
                                    法  官  陳啟造
                                    法  官  黃壽燕
以上正本證明與原本無異。
如不服本判決應於收受本判決後10日內向本院提出上訴書狀，其
未敘述上訴理由者，並得於提起上訴後10日內向本院補提理由書
狀（均須按他造當事人之人數附繕本）「切勿逕送上級法院」。
中　　華　　民　　國　  96　　年　　4 　　月　　18　　日
                                    書記官  梁雅華
